【裁判字號】    98,交聲,187
【裁判日期】    980630
【裁判案由】    違反道路交通管理處罰條例聲明異議
【裁判全文】
臺灣基隆地方法院交通事件裁定         98年度交聲字第187號
移送機關即
原處分機關  交通部公路總局臺北區監理所基隆監理站
異  議  人
即受處分人  甲○○
                    國民
上列受處分人因違反道路交通管理處罰條例案件，對於交通部公
路總局臺北區監理所基隆監理站中華民國98年5 月15日所為之處
分（原處分案號：基監字第裁42-RBO218288號），聲明異議，本
院裁定如下：
    主  文
原處分關於罰鍰新臺幣肆萬伍仟元部份撤銷。
上開罰鍰撤銷部分，甲○○不罰。
    理  由
一、原處分意旨略以：異議人即受處分人甲○○於民國98年03月
    11日23時18分許，騎乘車牌號碼390-DGE 號普通重型機車，
    行經基隆市○○路與劉銘傳路口，為警攔檢查獲因「酒後駕
    車，酒精濃度檢試值達每公升0.69毫克」之違規，故依道路
    交通管理處罰條例第35條第1項第1款之規定，裁處異議人罰
    鍰新臺幣（下同）45,000元，吊扣駕駛執照12個月，施以道
    路安全講習等語。
二、聲明異議意旨則以：伊已因同件酒醉駕車涉刑法公共危險罪
    ，經臺灣基隆地方法院檢察署檢察官命向公庫支付緩起訴處
    分金10,000元，並處以緩起訴處分一年，其業經刑事法律為
    處罰，原處分機關裁決罰鍰45,000元，揆諸行政罰法第26條
    第1 項前段規定，即有違法空間，為此聲明異議，請求准予
    撤銷罰款之處分云云。
三、按汽車駕駛人有飲用酒類或其他類似物後其吐氣所含酒精濃
    度超過每公升0.25毫克或血液中酒精濃度超過百分之0.05以
    上之情形者，不得駕車，道路交通安全規則第114條第2款定
    有明文。次按汽車駕駛人，駕駛汽車經測試檢定有酒精濃度
    超過規定標準之情形者，處15,000元以上60,000元以下罰鍰
    ，並當場移置保管該汽車及吊扣其駕駛執照1年；汽車駕駛
    人，有第35條第1項規定之情形者，應接受道路交通安全講
    習，道路交通管理處罰條例第35條第1項第1款、第24條第1
    項第2款亦有明定。
四、經查：
（一）依異議人聲明異議狀所載內容及於本院98年6 月18日之訊
      問筆錄，異議人僅針對其酒醉駕駛遭原處分機關所為之裁
      處罰鍰新臺幣45,000元部分聲明異議，其餘部分（即吊扣
      駕駛執照12個月，並施以道路安全講習等處分）並未表示
      異議，是僅就業經提起異議部分予以審酌，合先敘明。
（二）按94年2 月5 日公布，於95年2 月5 日施行之行政罰法第
      26條規定：「一行為同時觸犯刑事法律及違反行政法上義
      務規定者，依刑事法律處罰之。但其行為應處以其他種類
      行政罰或得沒入之物而未經法院宣告沒收者，亦得裁處之
      。前項行為如經不起訴處分或為無罪、免訴、不受理、不
      付審理之裁判確定者，得依違反行政法上義務規定裁處之
      。」即所謂一事不二罰原則，究其立法理由，一行為同時
      觸犯刑事法律及違反行政法上義務規定時，由於刑罰與行
      政罰同屬對不法行為之制裁，而刑罰之懲罰作用較強，故
      在處罰目的相同且處罰方式相同時，若依刑事法律處罰，
      即足資警惕時，實無一事二罰再處行政罰之必要；且刑事
      法律處罰，由法院依法定程序為之，較符合正當法律秩序
      ，應予優先適用，故同時觸犯刑事法律及違反行政法上義
      務規定之行為，行政機關得否科以與刑罰相類之行政罰處
      罰，端視該行為之刑事訴追或審判程序終局結果而定，在
      刑事訴追、審判程序尚未終局確定前，行政機關自不得逕
      予裁罰；至於罰鍰以外之沒入或其他種類行政罰，因兼具
      維護公共秩序之作用，為達行政目的，行政機關仍得併予
      裁處。
（三）道路交通主管機關對於汽車駕駛人之酒後駕車行為，依道
      路交通管理處罰條例第35條第1 項第1 款規定予以裁罰，
      係對行為人違反行政法上義務規定之行政罰，且該條例關
      於一行為同時觸犯刑事法律及違反行政法上義務規定者，
      並無特別規定，是以，汽車駕駛人酒後駕車行為，經測試
      檢定酒精濃度超過規定標準，同時涉犯刑法第185 條之3
      之公共危險罪嫌者，道路交通主管處罰機關除有上開行政
      罰法第26條第1 項但書規定，得處以其他種類行政罰之情
      形外，關於罰鍰部分，即應依上開行政罰法第26條及道路
      交通管理處罰條例第10條規定，移送地方法院檢察署處理
      ，於移送後，非有上開行政罰法第26條第2 項所定不起訴
      等事由，不得再依道路交通管理處罰條例第35條第1 項第
      1 款規定，裁處行為人罰鍰之行政罰。
（四）又觸犯刑事法律之犯罪行為，除得經檢察官之起訴，並由
      法院審理後，為有罪科刑、無罪、免訴、不受理、不付審
      理之裁判外，如檢察官認該行為所涉為死刑、無期徒刑或
      最輕本刑三年以上有期徒刑以外之罪，於參酌刑法第57條
      所列事項及公共利益之維護，認以緩起訴為適當者，得定
      一年以上三年以下之緩起訴期間為緩起訴處分（刑事訴訟
      法第253 條之1） 。就要件言，緩起訴基本上係認被告有
      犯罪嫌疑，而暫緩起訴，並得課被告予一定之負擔或指示
      （同法第253 條之2 第1 項），此與不起訴處分係因犯罪
      嫌疑不足或其他原因（同法第252 條、第253 條），且不
      得附條件或負擔，顯有不同，可知緩起訴處分是一種刑事
      處罰。又經檢察官為「緩起訴」處分者，於「緩起訴」之
      猶豫期間內，檢察官可對其持續觀察，若認其顯無反省警
      惕之情或根本欠缺反省警惕之能力（即符合刑事訴訟法第
      253 條之3 第1 項所列三款情形）者，得依職權或依告訴
      人之聲請，將「緩起訴」處分撤銷，並依法追訴，亦即在
      緩起訴處分之猶豫期間內，刑事訴追程序仍未終局確定，
      此與不起訴處分確定後，刑事訴追程序終結，檢察官原則
      上不得就同一行為再行起訴之法律效果迥異。上開行政罰
      法第26條第2 項並未明列「緩起訴處分」，本不宜擴張解
      釋，且緩起訴處分性質上與不起訴處分不同，無適用行政
      罰法第26條第2 項規定之餘地。因此，經檢察官為緩起訴
      處分之行為，如同時違反行政法上義務之規定，因已有刑
      事處罰，此時行政機關若另行依法行政裁罰，無異一罪二
      罰，因此參酌行政罰法第26條之立法意旨，違反行政法上
      義務之行為，若同時亦經檢察官另為緩起訴處分時，行政
      機關應不得就同一行為，再為與刑罰相類之罰鍰處分。且
      檢察官為「緩起訴」處分者，於「緩起訴」之猶豫期間內
      ，最終是否會被檢察官提起公訴，猶懸而未定，亦即「緩
      起訴」處分於猶豫期間內尚未具有實質之確定力，檢察官
      仍得根據上開規定依職權或依告訴人之聲請，將被告「緩
      起訴」處分撤銷。而行政罰法第26條明定一事不二罰原則
      ，且應受行政罰之行為如經不起訴處分或為無罪、免訴、
      不受理、不付審理之裁判「確定」者，始得依違反行政法
      上義務規定裁處之，並未包括「緩起訴」處分在內，雖「
      緩起訴」處分之最終使被告免於刑事訴追之效果與「不起
      訴」處分之效果相同，惟依行政罰法第26條第2 項之立法
      意旨，亦必須待緩起訴處分實質確定時，被告才最終地確
      定免於受刑事訴追，原處分機關始得為行政裁罰，亦即在
      緩起訴期間內即猶豫期間期滿前，該緩起訴處分仍有被撤
      銷之可能，此時原處分機關若依法為行政裁決，將使受處
      分人有同時遭受行政處罰及刑事訴追之危險，顯與行政罰
      法第26條規定之立法意旨相違背。準此，自行政罰法第26
      條規定立法意旨為有利於行為人之解釋，應認應受行政裁
      罰之行為，關於罰鍰部分，同一事實如經緩起訴處分確定
      者，亦有行政罰法第26條明定一事不二罰原則之適用。
（五）按檢察官之緩起訴處分於緩起訴期間內，有下列情形之一
      者，檢察官得依職權或依告訴人之聲請撤銷原處分，繼續
      偵查或起訴：(1)於期間內故意更犯有期徒刑以上刑之罪，
      經檢察官提起公訴者。(2)緩起訴前，因故意犯他罪，而在
      緩起訴期間內受有期徒刑以上刑之宣告者。(3)違背第253
      條之2 第1 項各款之應遵守或履行事項者，刑事訴訟法第
      253 條之3 第1 項定有明文。據此可徵經檢察官為「緩起
      訴」處分者，於「緩起訴」之猶豫期間內，最終是否會被
      檢察官提起公訴，猶懸而未定，亦即「緩起訴」處分於猶
      豫期間內尚未具有實質之確定力，檢察官仍得根據上開規
      定依職權或依告訴人之聲請，將被告「緩起訴」處分撤銷
      。而行政罰法第26條明定一事不二罰原則，且應受行政罰
      之行為如經不起訴處分或為無罪、免訴、不受理、不付審
      理之裁判「確定」者，始得依違反行政法上義務規定裁處
      之，並未包括「緩起訴」處分在內，雖「緩起訴」處分之
      最終使被告免於刑事訴追之效果與「不起訴」處分之效果
      相同，惟依行政罰法第26條第2 項之立法意旨，亦必須待
      緩起訴處分實質確定時，被告才最終地確定免於受刑事訴
      追，原處分機關始得為行政裁罰，亦即在緩起訴期間內即
      猶豫期間期滿前，該緩起訴處分仍有被撤銷之可能，此時
      原處分機關若為行政裁決，將使受處分人有同時遭受行政
      處罰及刑事訴追之危險，顯與行政罰法第26條規定之立法
      意旨相違背。準此，自行政罰法第26條規定立法意旨為有
      利於行為人之解釋，應認應受行政裁罰之行為，關於罰鍰
      部分，同一事實如經緩起訴處分確定者，亦有行政罰法第
      26條明定一事不二罰原則之適用（臺灣高等法院暨所屬法
      院96年法律座談會刑事類提案第36號法律問題參照）。
（六）查本件異議人於酒後騎乘上揭普通重型機車，於前揭時、
      地經警測得其呼氣酒精濃度達每公升0.69毫克，並經警舉
      發「酒後駕車」違規，嗣經臺灣基隆地方法院檢察署檢察
      官認犯刑法第185 條之3 之公共危險罪，而於98年4 月6
      日以98年度偵字第1376號為緩起訴處分，緩起訴處分期間
      為1 年，緩起訴期間起算日（確定日期）為98年4 月14日
      ，緩起訴期滿日為99年4月13日，並命其應向公庫支付10,
      000 元，且受處分人已於98年5 月19日向公庫繳交緩起訴
      處分金10,000元完畢等情，有本件基隆市警察局舉發違反
      道路交通管理事件通知單影本、裁決書正本、臺灣基隆地
      方法院檢察署98年度偵字第1376號緩起訴處分書影本、臺
      灣高等法院被告前案紀錄表、臺灣基隆地方法院檢察署自
      行收納款項收據影本在卷可稽，且為異議人所不爭執，是
      異議人上揭違規事實，足堪認定。而本件異議人上開酒後
      駕車之行為，係屬同時觸犯刑事法律及違反行政法上義務
      規定之行為，是原處分機關於異議人緩起訴期間尚未屆滿
      前（即尚未具有實質確定力之前），逕對異議人上開酒後
      駕車之行為裁處罰鍰，依前開說明意旨，與上述行政罰法
      第26條第1 項前段之「一事不二罰」原則相違，難謂適法
      。
（七）至原處分機關，援引法務部行政罰法諮詢小組第5 次會議
      紀錄，以法務部行政罰法諮詢小組第1 次會議已明確結論
      認緩起訴乃附帶條件的不起訴處分，亦即是不起訴的一種
      ，並非刑罰，應無行政罰法「一事不二罰」之適用云云。
      惟按法官依據法律獨立審判，憲法第80條載有明文，各機
      關依其職掌就有關法規為釋示之行政命令，法官於審判案
      件時，固可予以引用，但仍得依據法律，表示適當之不同
      見解，並不受其拘束；司法行政機關所發司法行政上之命
      令，如涉及審判上之法律見解，僅供法官參考，法官於審
      判案件時，亦不受其拘束（司法院大法官會議解釋釋字第
      216 號解釋意旨參照），是前開交通部函釋，僅得供本院
      參考，本院並不受其拘束。況行政罰法為行政法中關於行
      政罰之總則性規定，是道路交通管理處罰條例之行政罰亦
      須遵循行政罰法之規定，其子法道路交通案件處理辦法之
      解釋及適用，更不得違反行政罰法之規定，併此敘明。
五、綜上所述，異議人確有在上開時、地，因「酒精濃度超過規
    定標準」之違規行為，原處分機關依道路交通管理處罰條例
    第35條第1 項第1 款規定，裁處吊扣異議人駕駛執照12個月
    及施以道路交通安全講習之其他種類行政裁罰部分，於法並
    無不合，異議人就此部分亦未表示不服。惟原處分裁處異議
    人罰鍰45,000元之行政裁罰部分，有違行政罰法第26條第2
    項之「一事不二罰」之規定，即難認為允當，應認異議人此
    部分之異議為有理由，由本院將原處分關於裁處罰鍰45,000
    元部分撤銷，改諭知此部分不罰，以資適法。
六、據上論斷，應依道路交通管理處罰條例第87條第2 項、道路
    交通案件處理辦法第第20條前段，裁定如主文。
中    華    民    國    98    年    6    月    30    日
                  交通法庭法  官  陳伯厚
以上正本證明與原本無異。
對於本件裁定如有不服，應於收受送達後5日內，向本院提出抗
告書狀，敘述抗告之理由，抗告於臺灣高等法院。
中    華    民    國    98    年    7     月    1     日
                          書記官  王惠萍


司法院資訊處製作；財團法人民間司法改革基金會備份。
